【裁判字號】    99,家訴,177
【裁判日期】    991029
【裁判案由】    確認婚姻成立
【裁判全文】
臺灣臺北地方法院民事判決             99年度家訴字第177號
原      告  甲○○
被      告  丙○
上列當事人間請求確認婚姻成立事件，本院於民國99年10月21日
言詞辯論終結，判決如下：
    主  文
確認原告與被告間婚姻關係存在。
訴訟費用由被告負擔。
    事實及理由
一、原告主張兩造於民國93年6 月26日結婚，因個性不合經常生
    爭吵，遂於99年2 月27日至99年3月3日期間，分別請證人乙
    ○○、丁○○在離婚協議書上簽名與蓋章，並於99年3月3日
    至戶政事務所辦理離婚登記。因原告不認識證人丁○○，被
    告亦不認識證人乙○○，二名證人亦未於兩造協議離婚時親
    自在場，是以均未親聞兩造有離婚之真意，因此與民法第10
    50條之規定不符，故兩造離婚係屬無效，婚姻關係仍舊存在
    ，為此提起本件訴訟，請求確認原告與被告間婚姻關係存在
    ，並提出兩造離婚協議書等影本為證。
二、被告到庭自認稱兩造簽離婚協議書時，並未與證人乙○○見
    面，證人丁○○簽名時，亦僅被告一人在場。
三、程序方面：按確認之訴非原告有即受確認判決之法律上利益
    者，不得提起。所謂即受確認判決之法律上利益，係指法律
    關係之存否不明確，原告主觀上認其在法律上之地位有不安
    之狀態存在，且此種不安之狀態，能以確認判決將之除去者
    而言（最高法院52年度台上字第1240號判例意旨參照）。本
    件原告主張兩造雖已有離婚之外觀，惟因兩造離婚之形式要
    件不具備，認有離婚無效之原因，乃請求確認兩造間婚姻關
    係存在，是兩造之婚姻關係是否存在因不明確，致原告法律
    上地位有不安之狀態，故揆諸前開說明，原告提起確認兩造
    婚姻關係存在之訴，即有受確認判決之法律上利益，應准予
    提起，亦併敘明。
四、得心證之理由：
(一)經查原告主張兩造於93年6 月26日結婚，因感情不睦，於99
    年3月3日前往戶政機關辦理離婚登記，惟離婚協議書上證人
    丁○○、乙○○之簽名及印文，係證人於不同時地所為，證
    人丁○○、乙○○並未同時在場親聞兩造表示離婚之真意等
    情，為原告所自承，並經證人乙○○到庭結證「（問：簽的
    時候有沒有問他有沒有離婚的意思？）我簽完後有問他，他
    是說他沒有想要離婚的意思。（問：簽的時候有沒有見到丙
    ○？）我簽離婚協議書的時候沒有見到丙○，我也不知道丙
    ○是否有離婚的意思。」等語明確（見99年10月21日筆錄）
    ，是以原告主張離婚協議書上之證人丁○○、乙○○並未親
    見或親聞兩造離婚協議乙節，應堪信為真正。
(二)按兩願離婚應以書面為之，並應有二人以上證人之簽名，是
    為民法第1050條所規定之方式，夫妻間雖有離婚之合意，如
    未依此方式為之，依民法第73條之規定自屬無效（參見最高
    法院28年度上字第1306號判例）。次按證人在兩願離婚之證
    書上簽名，固無須於該證書作成時同時為之（最高法院42年
    台上字第1001號判例）惟兩願離婚書証上應有証人之簽名，
    其目的在確保當事人之真意，防止非基於自由意思之離婚。
    証人雖不限於與當事人相熟識，亦不限於協議離婚時在場，
    然究難謂非親見或親聞當事人確有離婚真意之人亦得為証人
    ，該離婚協議書上之証人，如確未親見或親聞雙方當事人確
    有離婚之真意，自難認雙方之協議離婚已具備法定要件。（
    最高法院28年年上字第1306號判例參見）。本件依原告提出
    之離婚協議書，其上固有證人乙○○、丁○○之簽名、蓋章
    ，惟證人乙○○、丁○○對於兩造離婚之協議，並未曾在場
    見聞，事前、事後亦未自對造處聽聞彼等是否確有離婚之真
    意，以及兩造是否已就兩願離婚乙節達成共識，已如前述，
    要難認定本件兩造協議離婚具備二人以上親聞或親見兩造確
    有離婚真意之證人簽名之要件，即未依民法第1052條規定之
    方式為之，兩造前開協議離婚不生效力。
五、綜上所述，原告主張兩造之協議離婚有無效之原因，為可採
    信，原告請求確認兩造婚姻關係存在，為有理由，應予准許
    。
六、本件事證已臻明確，兩造其餘攻擊防禦方法，經本院審酌後
    ，認均與本件之結論無礙，爰不一一論述，併予敘明。據上
    論斷：本件原告之訴為有理由，並依民事訴訟法第78條，判
    決如主文。
中    華    民    國    99    年    10    月    29    日
                  家事法庭法  官   郭淑貞
以上正本係照原本作成。
如對本判決上訴，須於判決送達後20日之不變期間內，向本院提
出上訴狀。
中    華    民    國    99    年    10    月    29    日
                          書記官   張詠忻

司法院資訊處製作；財團法人民間司法改革基金會備份。
